最高法院刑事判決　　　　　　一○○年度台上字第四四九七號
上　訴　人　劉國權
上列上訴人因公共危險案件，不服台灣高等法院中華民國一○○
年六月十四日第二審判決（一○○年度上訴字第八五○號，起訴
案號：台灣板橋地方法院檢察署九十九年度偵字第一七七二一、
一七八三九、一九○八三號），提起上訴，本院判決如下：
    主  文
上訴駁回。
    理  由
按刑事訴訟法第三百七十七條規定，上訴於第三審法院，非以判
決違背法令為理由，不得為之。是提起第三審上訴，應以原判決
違背法令為理由，係屬法定要件。如果上訴理由書狀並未依據卷
內訴訟資料，具體指摘原判決不適用何種法則或如何適用不當，
或所指摘原判決違法情事，顯與法律規定得為第三審上訴理由之
違法情形，不相適合時，均應認其上訴為違背法律上之程式，予
以駁回。本件上訴人劉國權上訴意旨略稱：（一）、原判決事實
(一)部分，上訴人認罪，實因有造成機車燒燬之事實，惟上訴人係
因抽煙不慎引燃，並非故意放火，原審不採，又未於理由內說明
何以不採之理由，有判決不備理由之違法。（二）、原判決事實
(二)部分，於案發前，因與「老窩PUB 」之老闆發生嫌隙，致精神
受創，且當日又遭人毆打，身心受創劇烈，致行為偏差，深感歉
疚故亦認罪而未加辯駁，原審逕以上訴人之自白，駁回上訴，有
判決理由不備之違法。（三）、原判決事實(三)部分，上訴人於警
詢及偵查中供稱，由於吸食甲苯受影響，始起意放火，非如原審
認定之執意縱火在先，才吸食甲苯，使自己陷於無責任能力狀態
，故原審認定事實顯與卷內資料不符。又原審明知上訴人精神異
常，且精神鑑定報告認為上訴人於吸食甲苯後，因精神障礙，致
辨識能力較差或對行為判斷有混亂之可能，竟認無刑法第十九條
減輕刑責之適用，有證據上理由矛盾之違法。又上訴人係於案發
後五個月，始作精神鑑定，及由監視錄影畫面，認定上訴人之精
神狀態應屬正常，惟鑑定報告對上訴人於案發時，因精神受創之
情形未予評估，顯有應於審判期日調查之證據而未予調查之違法
等語。
本件原審經審理結果，認為上訴人有原判決事實欄所載犯行，事
證明確，就事實(一)、(二)部分，維持第一審對上訴人所為之科刑判
決，論處上訴人放火燒燬他人所有物，致生公共危險二罪刑（均
累犯，各處有期徒刑一年六月暨相關沒收之宣告），駁回上訴人
在第二審之上訴。就事實(三)部分，撤銷第一審之科刑判決，改判
仍論處上訴人放火燒燬現供人使用之住宅未遂罪刑（累犯，處有
期徒刑六年及相關沒收之宣告）。上開撤銷改判部分與上訴駁回
部分所處之有期徒刑，合併定應執行刑為有期徒刑八年及相關沒
收之宣告。係依憑：上訴人於警詢、偵查及審理時，除就事實(三)
辯稱沒有要燒燬住宅之故意外，其餘部分於偵、審中均認罪，坦
承不諱，事實(一)部分，並經證人即告訴人陳駱儀於警詢及偵查中
證述明確，且有扣案紅色打火機一只、打火機照片一張、機車燒
燬之現場照片二張、監視器錄影畫面翻拍照片六張在卷可稽，而
其起火原因以人為縱火引燃之可能性較高，亦經鑑識無訛，有台
北縣（改制後稱新北市）政府消防局火災原因調查鑑定書附卷足
考，上訴人自白確與事實相符。事實(二)部分，並經證人即告訴人
王挺鑑於警詢時指述綦詳，且有車損照片四張在卷可稽，而其起
火原因係人為縱火引燃之可能性較高，亦經鑑識無訛，有新北市
政府消防局火災原因調查鑑定書在卷可據，並有上訴人供本件縱
火所用之藍色打火機一只、甲苯一瓶扣案可佐，足徵上訴人自白
與事實相符。事實(三)部分，上訴人於案發當日凌晨，在新北市○
○區○○路三七六號一樓之「老窩PUB 」餐廳前騎樓內，以打火
機點燃看板及停放在該騎樓內之機車座墊海綿，火勢引燃該機車
油箱內之汽油，迅速延燒原判決附表二編號二至二十三所示之機
車及腳踏車，致該等機車、腳踏車均受焚燒而失其全部或一部之
效用，火舌四竄，除燒燬住宅內之物品，並造成該住宅外壁所貼
之部分磁磚剝落，喪失全部效用，幸經消防人員控制得宜，始未
喪失該住宅主要構成部分之效用等情，業據證人即告訴人梁淑婷
、賴育淇、徐文賓、劉桂禎、周君玲、陳秀蘭、林麗津、柯鐙雅
、陳善濠、雷國忠等人指訴甚詳，復經證人即新北市政府警察局
刑事鑑識中心警員李正勇於第一審審理時結證稱：伊等於是日上
午十時到「老窩PUB 」現場勘察，該處騎樓停放很多機車，清點
結果有十六輛機車、一輛腳踏車，其他可能被車主牽走挪置；騎
樓上方天花板燒燬，騎樓第三根柱子水泥燒燬剝落，該柱子旁停
有一輛機車，燒燬最嚴重，只剩下機車骨架，研判該處為起火點
，消防局在該機車前踏板採集殘留物，鑑定有無促燃劑成份；因
現場停放之機車數量很多，上訴人縱火行為有可能致使整棟住宅
延燒。根據在現場所拍攝之照片，「老窩PUB 」的騎樓天花板、
外牆均經過裝潢，都是屬於易燃物，本件已有延燒到上面建築物
，樓上外牆已有薰黑情形，表示火勢已經向上延燒，在一樓頂有
磁磚剝落情形，表示火舌有往上竄燒，所以磁磚才會受熱剝落，
二、三樓整個薰黑，應該也是火舌造成等語。而起火原因為人為
縱火引燃等情，亦經鑑識無訛，有新北市政府消防局火災原因調
查鑑定書、火災現場位置暨機車配置圖、現場照片拍攝位置圖各
一份、勘查現場照片二十張、監視器錄影畫面翻拍照片三幀等件
附卷足稽，復有供縱火所用之打火機一只扣案可佐，足徵上訴人
自白與事實相符。原審已詳敘其調查、取捨證據結果及憑以認定
犯罪事實之心證理由。從形式上觀察，並無違反經驗、論理法則
或其他足以影響判決結果之違法情形存在。另查：（一）、認事
採證、證據之取捨及證據證明力之判斷，俱屬事實審法院之職權
，苟無違背證據法則，自不能指為違法。本件關於事實(一)部分，
原審綜合上訴人之自白、證人陳駱儀之證詞、扣案打火機及照片
、機車燒燬之現場照片、監視器錄影畫面翻拍照片、火災原因調
查鑑定書等證據，據以認定上訴人有此部分放火犯行，事證至灼
，已分別在理由內詳述其認事採證、證據取捨及判斷之理由，核
與證據法則無違，為其職權之適法行使，自無上訴意旨(一)所指之
違法。至上訴意旨(二)漫謂伊與「老窩PUB 」老闆發生嫌隙致精神
狀態受創，當日又遭人毆打，身心受創，行為偏差，因感歉疚才
認罪，原審未究明，有判決理由不備之違誤云云，顯置原判決已
說明之事項於不顧，任意指摘，自非適法之第三審上訴理由。（
二）、刑法第十九條規定刑事責任能力，係指行為人犯罪當時，
理解法律規範，辨識行為違法之意識能力，與依其辨識而為行為
之控制能力。行為人是否有足以影響意識能力與控制能力之精神
障礙或其他心理缺陷等生理原因，因事涉醫療專業，固應委諸於
醫學專家之鑑定，然該等生理原因之存在，是否致使行為人意識
能力與控制能力欠缺或顯著降低之心理結果，係依犯罪行為時狀
態定之，故應由法院依調查證據之結果，加以判斷。本件原判決
已說明：該鑑定報告就上訴人所為如事實(三)部分，雖不排除上訴
人有因吸食甲苯而出現行為混亂之情形，惟未認定上訴人有何明
顯精神病症狀，或有何精神耗弱、心智缺陷，致影響其辨識，及
依辨識而行為之能力。經參以上訴人於警詢、偵查中所述其因想
到被「老窩PUB 」老闆侵害而心理不平衡，故選擇該地點放火，
先在現場附近吸食甲苯，等該PUB 客人都離去後，就用打火機點
燃店面看板，見燒不太起來，又燒店門口之機車坐墊，知道火燒
起來，即騎腳踏車離去，伊知道有可能燒到別輛機車，亦知悉放
火地點樓上有住人等情，顯見上訴人於案發當日未吸食甲苯前，
即已有對該PUB縱火報復、洩憤之犯意，且知該PUB樓上尚有住宅
，仍因心情不好而未改變其決定，足見上訴人執意縱火在先，俟
該PUB 客人散去後再吸食甲苯，其後再伺機縱火，猶能觀察火勢
已起，再騎腳踏車離去，其所思所為，均合乎縱火之目的，且接
連採取之手段，與其對外界事務知覺理會及判斷之能力，未較一
般普通人之平均程度顯著減退，其辨識行為違法之能力與依辨識
而行為之自我控制能力，均未因其服用甲苯等物而有不能辨識、
欠缺或顯著降低之情形，甚為明顯。復參酌上訴人犯罪過程及案
發後之情狀，認上訴人辨識行為違法或依其辨識而行為之能力，
並無欠缺或顯著減低之情事，尚不符合刑法第十九條減免其刑之
要件。上訴意旨(三)置原判決之論敘於不顧，徒憑己見，並對原審
採證認事及其職權行使，任意指摘，難謂已符合首揭法定上訴要
件。其上訴為違背法律上之程式，應予駁回。
據上論結，應依刑事訴訟法第三百九十五條前段，判決如主文。
中    華    民    國  一○○  年    八    月   十七   日
                      最高法院刑事第七庭
                          審判長法官  花  滿  堂  
                                法官  洪  昌  宏  
                                法官  徐  昌  錦  
                                法官  王  聰  明  
                                法官  陳  東  誥  
本件正本證明與原本無異
                                      書  記  官  
中    華    民    國  一○○  年    八    月   十九   日
                                                      K